臺灣基隆地方法院刑事判決　　　　　　　 94年度易字第363號
公　訴　人　臺灣基隆地方法院檢察署檢察官
被　　　告　丙○○
上列被告因違反動產擔保交易法案件，經檢察官聲請以簡易判決
處刑（94年度偵緝字第251 號），本院認為不宜，改依通常程序
進行審理，被告並為有罪陳述，本院合議庭乃裁定由受命法官獨
任以簡式審判程序進行審理，並判決如下：
    主  文
丙○○共同動產擔保交易之債務人，意圖不法之利益，將標的物
遷移，致生損害於債權人，處有期徒刑伍月，如易科罰金，以
佰元折算壹日。
    事  實
一、緣丙○○於民國93年7 月15日，以動產擔保交易附條件買賣
    之方式，向福灣企業股份有限公司（下稱福灣公司）購買車
    牌號碼8600-DT 號自用小客車（下稱系爭車輛）乙輛；雙方
    約定：買賣總價金為新臺幣（下同）487,685 元，除頭期款
    40,000元外，丙○○並應自94年8 月13日起，至96年6 月13
    日止，按月（每月13日）給付出賣人福灣公司8,049 元，並
    應於96年7 月13日，一次付清尾款205,970 元；且系爭車輛
    應以臺北縣瑞芳鎮○○路4 號為其存放地點，在買賣價金未
    付清以前，其所有權仍屬出賣人福灣公司所有，買受人丙○
    ○僅得依約占有、使用，不得任意遷移或為其他處分，而為
    動產擔保交易之債務人。乃丙○○依約取得系爭車輛之占有
    、使用以後，除頭期款外，僅曾分別於93年8 月7 日、93年
    9 月7 日，按期給付分期項款，再於93年10月26日，勉力給
    付2 期（即93年10月、11月）項款；並俟94年2 月23日，再
    勉力給付2 期（即93年12月、94年1 月）項款，旋即未曾再
    為付款。為免福灣公司藉此取回系爭車輛，丙○○竟於94年
    3 月15日，利用熱熔膠及快乾奇異筆，將系爭車輛懸掛之86
    00-DT 號車牌二面變造為「8600-DI 」號；未幾，旋於94年
    3 月21日晚間10時20分許，在基隆市○○路中國信託銀行前
    ，為員警當場攔檢查獲，並查扣上揭經變照之車牌二面（丙
    ○○此部分行為，業經本院基隆簡易庭於94年4 月6 日，以
    94年度基簡字第231 號判處有期徒刑四月確定）。
二、乃上揭經變造之車牌二面為警於94年3 月21日依法查扣以後
    ，丙○○猶不肯罷休，並另行意圖為自己不法之利益，明知
    其係動產擔保交易之債務人，竟仍與甲○○（檢察官另案偵
    辦中）基於犯意之聯絡，由甲○○提供其個人以不詳方式取
    得之「1418-FE」號車牌二面，再由丙○○於94年3月底某日
    ，將之改懸掛在系爭車輛之上，並推由甲○○將改懸掛上揭
    車牌之系爭車輛駛往他處，以此方式共同遷移系爭車輛，致
    福灣公司追索無著而受有損害。
三、案經被害人福灣公司訴由臺灣基隆地方法院檢察署檢察官偵
    查後，聲請本院以簡易判決處刑，本院認為不宜，職權改依
    通常程序進行審理。
    理  由
壹、程序事項
一、查檢察官雖以被告丙○○單獨涉犯動產擔保交易法第三十八
    條之法條罪名為由，向本院聲請以簡易判決處刑；然本案被
    告意圖為自己不法之利益，將系爭車輛遷移，實非僅止於其
    個人之所為，而顯然另外涉有共犯，爰職權改依通常程序進
    行審理，俾利本案犯罪事實之調查暨辨明。
二、本件被告丙○○所犯者非為死刑、無期徒刑、最輕本刑為三
    年以上有期徒刑之罪或高等法院管轄第一審案件，其於準備
    程序進行中，先就被訴事實為有罪之陳述，經告知其簡式審
    判程序之旨，並聽取公訴人、被告之意見後，本院業已依刑
    事訴訟法第二百七十三條之一第一項規定，裁定由受命法官
    獨任以簡式審判程序進行本案之審理。
貳、審體事項
一、本院認定上開事實所憑之證據（本院之判斷）：
    前開事實業據被告丙○○於本院行準備程序暨審理時坦承不
    諱；且本院查：
  (一)被告係於93年7 月15日，以動產擔保交易附條件買賣之方式
    ，向告訴人福灣公司購買系爭車輛；又被告依約雖得分期給
    付買賣價金，然於買賣價金未付清以前，系爭車輛仍屬告訴
    人福灣公司所有，被告僅得占有、使用，不得任意遷移或為
    其他處分等事實，有附條件買賣合約書、動產擔保交易附條
    件買賣設定登記申請書各1 件在卷可稽。是被告係本件動產
    擔保交易之債務人，此乃本院首堪認定之事實。
  (二)上揭附條件買賣合約書第一項雖係概括約定「買賣標的物（
    即系爭車輛）應經常停放在被告住居所或營業處所附近」，
    然參以被告自陳其係鋁門窗師傅，尚無固定工作場所，暨其
    平日均係以戶籍地即臺北縣瑞芳鎮○○路4 號為居住處所等
    情（本院94年度瑞簡字第74號訊問筆錄參照），自堪認被告
    與告訴人福灣公司締約時之真意，當係約定系爭車輛應經常
    停放在「臺北縣瑞芳鎮○○路4 號附近」無誤。
  (三)被告依約取得系爭車輛之占有、使用以後，除頭期款外，僅
    分別給付6 期分期項款，旋即未曾再為付款；且明知其已無
    力繳款，竟為達阻止告訴人福灣公司尋回系爭車輛之目的，
    先於94年3 月15日，利用熱熔膠及快乾奇異筆，將系爭車輛
    懸掛之8600-DT 號車牌二面變造為「8600-DI 」號，並於上
    揭車牌為警依法查扣以後，另萌他計，推由同案共犯甲○○
    提供1418-FE 號車牌二面（係甲○○個人以不詳方式取得）
    ，再由被告將之改懸掛於系爭車輛以後，將該車交予甲○○
    駛往他處，藉此方式共同將系爭車輛自約定「應經常停放」
    之「臺北縣瑞芳鎮○○路4 號附近」遷移他處，使告訴人福
    灣公司遍尋無著致無從追索等事實，除據告訴人福灣公司指
    訴綦詳，並經同案共犯甲○○於另案警詢中證述明確（參見
    本院卷附甲○○警詢筆錄），復經本院職權調取本院94年度
    基簡字第231號刑事案卷（被告變造車牌案）、臺灣基隆地
    方法院檢察署94年度偵字第2808號偵查案卷（甲○○涉嫌竊
    盜另案）核閱無訛，且有上揭經變造之「8600-DI」號車牌
    二面查扣另案暨被告繳款明細表1紙在卷可佐。由是堪認，
    被告在客觀上確實查有違背動產擔保交易附條件買賣契約而
    擅自遷移買賣標的物（系爭車輛）之事實。
  (四)茲被告既屬動產擔保交易之債務人，則其當知在買賣價金未
    付清以前，系爭車輛之所有權仍屬告訴人福灣公司所有；且
    亦明知倘其未能按期繳款，告訴人福灣公司即得本於動產擔
    保交易附條件買賣契約取回系爭車輛，乃竟妄圖藉改懸掛14
    18-FE 號車牌二面暨將車輛交予甲○○駛往他處之方式，達
    其阻止告訴人福灣公司取回系爭車輛之目的，則被告主觀上
    係為圖自己之不法利益，亦屬灼然至明。
  (五)綜上，自堪認被告於本院行準備程序暨審理時之自白與事實
    相符，可以採信；從而，本案事證明確，被告違反動產擔保
    交易法之犯行，洵堪認定。
二、論罪科刑：
  (一)核被告所為，係犯動產擔保交易法第三十八條之遷移標的物
    罪。按動產擔保交易法第三十八條規定，乃以動產擔保交易
    之債務人為其處罰對象，係以因一定之身分關係而成立之罪
    （純正身分犯）；茲本案具備動產擔保債務人身分者，雖僅
    被告一人，然被告及共犯甲○○間，就前述違反動產擔保交
    易法之行為，既查有犯意之聯絡及行為之分擔（詳如前述）
    ，則依刑法第三十一條第一項、第二十八條規定，自均應以
    共同正犯論（司法院字第2353號解釋、最高法院76年度臺非
    字第114 號判決意旨參照）。本院審酌被告時值盛年，竟不
    思以正當手段獲取占有、使用系爭車輛之利益，妄圖以此方
    式不勞而獲，觀念偏差，實不宜輕處，及其犯罪動機、目的
    、手段、所生危害等一切情狀，量處如主文所示之刑，併諭
    知易科罰金之折算標準。
  (二)按刑法第三百三十五條第一項所指之侵占，係指對於自己持
    有之他人所有物，無法律上權利，而將之視為自己所有物，
    並逕為所有權人之行為；易言之，即於持有他人所有物之狀
    態下，將其主觀上「變易持有為所有」之心態予以客觀化外
    部之取得行為。又侵占罪乃「即成犯」（有稱之為「舉動犯
    」者），是行為人一旦將變易持有為所有之意思表明於外，
    其侵占行為即告完成，而已達犯罪既遂之程度。查被告於無
    力按期繳款以後，曾於94年3 月15日，利用熱熔膠及快乾奇
    異筆，將系爭車輛懸掛之8600-DT 號車牌二面變造為「8600
    -DI 」號，藉此阻止所有權人即告訴人福灣公司尋回系爭車
    輛。則自客觀以言，被告已然有將「自己持有系爭車輛予以
    隱匿」之「主觀上『變易持有為所有』之心態予以客觀化外
    部」之取得行為，是被告侵占系爭車輛之犯罪行為，早於上
    揭車牌號碼經變造完成之際，即已既遂。又上揭經變造之車
    牌為警依法查扣以後，被告雖又另生他計，並與甲○○基於
    犯意之聯絡，藉「改掛1418-FE 號車牌暨將該車交予甲○○
    駛往他處」之方式，遂其繼續隱匿系爭車輛之目的，然查，
    被告將「自己持有系爭車輛予以隱匿」之「主觀上『變易持
    有為所有』之心態予以客觀化外部」之取得行為，既早於變
    造車牌之際即已完成，則按諸前揭說明，本案被告之所犯，
    即無再另論以刑法侵占罪名之餘地。特此說明。
  (三)被告利用熱熔膠及快乾奇異筆，將系爭車輛懸掛之8600-DT
    號車牌二面變造為「8600-DI 」號，以阻止所有權人即告訴
    人福灣公司尋獲系爭車輛之前案所為，或雖可併同評價為動
    產擔保交易法第三十八條所指之「遷移」等隱匿標的物之行
    為，而與前案之變造行為有想像競合犯之裁判上一罪關係，
    然被告既係於上揭經變造之車牌為警依法查扣以後，始另行
    萌生本案遷移車輛之主觀犯意，則其本案所為與前案變造車
    牌之行為，即無出於概括犯意之可能，而不生連續犯之裁判
    上一罪關係；換言之，被告之本案所為，要非前案（偽造車
    牌）判決之既判力所能及。併此指明。
三、被告將系爭車輛改掛1418-FE 號車牌暨交予共犯甲○○駛往
    他處以後，明知系爭車輛並未遭竊，竟為圖規避違反動產擔
    保交易法之刑事責任，而另行萌生誣指不特定人犯竊盜罪之
    直接故意，並於94年5 月23日，向有訴追犯罪權限之臺北縣
    政府警察局瑞芳分局猴硐派出所提出申告，捏造系爭車輛業
    遭不明人士盜竊等虛偽事項，核其此部分之行為，自另涉犯
    刑法第一百七十一條之未指明犯人誣告罪；然因被告此部分
    之所為，尚非檢察官起訴犯罪事實所能概括，復與本案查無
    裁判上一罪之審判不可分關係，而核非本院所能審理範圍，
    是自應由檢察官重行偵查後，再另為妥適處置。附此敘明。
據上論斷，應依刑事訴訟法第四百五十二條、第二百七十三條之
一第一項、第二百九十九條第一項前段，動產擔保交易法第三十
八條，刑法第十一條前段、第三十一條第一項、第二十八條、第
四十一條第一項前段，罰金罰鍰提高標準條例第一條前段、第二
條，判決如主文。
本案經檢察官乙○○到庭執行職務。
中　　華　　民　　國　　94　　年　　9 　　月　　30　　日
                  刑事第二庭法  官　王慧惠
以上正本證明與原本無異。
對於本件判決如有不服，應於收受送達後10日內，向本院提出上
訴書狀，上訴於臺灣高等法院，並按他造當事人之人數附具繕本
。
中　　華　　民　　國　　94　　年　　9 　　月　　30　　日
                            書記官　王一芳
附錄論罪法條：
動產擔保交易法第38條
動產擔保交易之債務人，意圖不法之利益，將標的物遷移、出賣
、出質、移轉、抵押或為其他處分，致生損害於債權人者，處3
年以下有期徒刑、拘役或科或併科6000元以下之罰金。
